臺灣臺南地方法院刑事判決　　　　　　　　　　　　　　九十三年度訴字第九三號
　　公　訴　人　臺灣臺南地方法院檢察署檢察官
　　被　　　告　丙○○
　　選任辯護人　謝國允律師
右列被告因偽造有價證券等案件，經檢察官提起公訴（九十二年度偵字第九八八一號
），本院判決如左：
    主  文
丙○○意圖供行使之用，而偽造有價證券，處有期徒刑貳年。扣案附表編號一至七號
所示本票、扣案附表編號八、九所示本票上之「己○○」署押及印文各貳枚，均沒收
之。
    事  實
一、丙○○於民國八十九年四月間因需款孔急，欲召集互助會以籌募資金。惟未能如
    其計畫尋得二十九名會員參與。丙○○為使互助會得以順利成立獲得資金，明知
    會員數目及是否實際參與等情，涉及受邀參與互助會者是否同意參與互助會之重
    要事項，而其互助會名單中之己○○業已向其明確告知不欲參加其召集之互助會
    ，竟基於意圖為自己不法所有之概括犯意，向受邀參與互助會之方俊仁、甲○○
    、王仟茹、鄭淑苓、王雅惠、李明峰、謝梨鄉、康素花、鄭明坤、謝進利等人佯
    稱業已尋得二十九名會員（即含己○○）參與，致使前開受邀者陷於錯誤而同意
    參與丙○○於八十九年四月二十五日所召集，每月新台幣（下同）三萬元，共計
    三十會（含會首）之互助會，並交付首會會款三萬元。丙○○藉此詐得八十四萬
    元（扣除會首及己○○應繳之會款）。嗣於八十九年八月二十五日前揭互助會在
    郭榮華位於台南市○○路五八三巷八弄四三號居處開標時，丙○○向適在現場，
    不知情之己○○員工丁○○（另經台灣台南地方法院檢察署九十二年偵字第九八
    八依號為不起訴處分）佯稱己○○業已參加互助會，但不克出席，請其代為抽籤
    。丁○○因己○○與丙○○係親屬關係（按丙○○係己○○之六嬸），且雙方有
    生意往來，認丙○○所言屬實，乃由丙○○於標單上偽造「己○○」之署押一枚
    ，進而偽造依民間習慣足以代表己○○欲參與投標之準私文書一紙，與其他標單
    同置一處而為行使，足以生損害於己○○及其他會員。並由丁○○以己○○代理
    人名義代為抽籤，且因而得標。丙○○見以己○○名義得標後，明知未經己○○
    之授權簽發本票，然依互助會規章應簽發得標人名義之本票予互助會會員，乃即
    偽造「己○○」之署押及印文各九枚，而接續偽造以己○○為發票人如附表編號
    一至七所示之本票七張及附表編號八、九所示私文書二張（未記載發票日期之本
    票），並當場交予會員甲○○等人而為行使。丙○○並承前開詐欺取財之概括犯
    意，以己○○得標為由，向當時仍為活會之互助會員詐取會款六十萬元。嗣因丙○○召集之前揭互助會於八十九年九月間止會，甲○○乃持如附表所示本票向台
    灣台南地方法院聲請本票裁定，經己○○異議後，始悉上情。
二、案經甲○○訴由臺灣臺南地方法院檢察署檢察官偵查起訴。
    理  由
一、訊據被告丙○○於偵審中固均坦承召集互助會，並以證人己○○之名義作為互助
    會會員，且於前揭時地委請證人丁○○以抽籤方式使證人己○○得標，並以證人
    己○○之名義簽發附表編號一至七所示之本票七張及附表編號八、九所示私文書
    二張（未記載發票日期之本票），且均已交予會員方俊仁等人行使等情，惟矢口
    否認涉有偽造有價證券、偽造私文書及詐欺取財等犯行，辯稱：證人己○○雖實
    際未參加互助會，然曾授權伊得使用其名義參與互助會，故伊以己○○名義得標
    、簽發本票等行為，均係獲得己○○授權下所為之行為，並無偽造有價證券、偽
    造私文書及詐欺取財之不法意圖云云。
二、經查：
（一）被告於八十九年四月二十五日召集每月三萬元之互助會，並以證人己○○為會
      員，嗣於八十九年八月二十五日書寫「己○○」名義之標單，並以委請證人丁○○代為抽籤之方式，使證人己○○得標，且當場簽發以己○○為發票人名義
      之本票九張（其中二張未書明發票日期）等情，業據被告於偵審中迭次陳稱在
      卷，核與證人丁○○於偵審中所證相符，並有如附表所示，以己○○為發票人
      名義之本票九張（其中二張未書明發票日期）影本在卷可稽，此部份事實應堪
      認定。
（二）證人己○○於偵審中均到庭結證稱：被告曾邀請其參加本案互助會，然其考慮
      經濟狀況無力負擔會款後，業已回絕被告之邀約等語（參見九十二年度發查字
      第一二三０號卷第四十四頁、九十二年度偵字第九八八一號第二十一頁、本院
      九十三年六月二十九日審判筆錄），而被告於偵查中亦供稱：證人己○○原同
      意參與互助會，然於其互助會名單製作後，復告知無意參與本案互助會，伊乃
      告知己○○得隨時加入等語（參見九十二年度發查字第一二三０號卷第二十八
      頁），足見證人己○○並未參加本案互助會。被告於偵審中雖另辯稱：證人己○○雖未參加該互助會，但曾同意使用其名義參與互助會，及互助會相關情事
      云云。惟證人己○○於偵審中迭次證稱：其並未授權被告使用其名義參加互助
      會及簽發本票等語（參見前開偵審筆錄），況證人己○○拒絕參與被告召集之
      本案互助會，無非因其考慮經濟狀況無力負擔互助會會款所致，故其是否甘冒
      承擔互助會所生債務之風險，而同意被告使用其名義參與互助會，甚而簽發本
      票承擔票據責任，實非無疑。復以被告於偵查中亦供稱：己○○並未參與互助
      會，而其於八十九年八月二十五日當日因認己○○與其屬親戚關係（被告係己○○之六嬸），可隨時轉換，應不會發生問題；且其簽發本票後，因找不到己○○，乃知會己○○之父庚○○，並獲得庚○○之授權云云（參見九十二年度
      發查字第一二三０號卷第二十九頁、第四十頁），足見證人己○○於被告以其
      名義得標並簽發本票前，並未授權被告使用其名義標會及簽發本票，故被告於
      意外中以己○○名義得標，以互助會規則需簽發本票之際，始需尋求證人己○○之授權。甚而於尋證人己○○不著時，另求證人己○○之父代為授權。從而
      被告於本院審理時辯稱：證人己○○原已同意授權以其名義參與互助會及簽發
      本票云云，與事實不符，尚無可採。
（二）證人丁○○於本院審理時結證稱：被告至證人己○○工廠處邀約己○○參與互
      助會時，證人己○○當場答應被告之邀約，同意參與互助會等語。惟被告與證
      人己○○均陳稱證人己○○於被告開始互助會運作前，即已告知不欲參加之意
      （參見前開筆錄），是縱證人己○○於被告邀約之際，曾同意參與互助會，然
      其已於被告開始運作互助會前，即表明不欲參加互助會之意，自難援引此證言
      即認證人己○○業已授權被告使用其名義參與互助會之運作，甚而同意以其名
      義簽發本票。證人丁○○於本院審理時雖另證稱：己○○曾與被告以電話聯絡
      互助會事宜，己○○並告知僅要被告處理好就好云云。惟證人己○○於本院審
      理時結證稱：並未接到被告告知互助會款處理之電話（參見本院九十三年六月
      二十九日審判筆錄），而被告於偵查中亦自承得標後，未能尋獲證人己○○告
      知得標之事，遂請證人己○○之父庚○○轉告，並已獲得庚○○授權等語，已
      如前述，是證人丁○○前揭證詞與證人己○○及被告前開所述均不相符，其證
      言是否與事實相符，實非無疑。況證人丁○○於本院審理時，經檢察官詢以該
      通電話之通話時間、地點、該次通話之其他內容、是否在本案案發前後等細節
      ，證人丁○○均僅能以不知道以對。且依證人丁○○前揭證詞，該通電話係被
      告與證人己○○通話，其並非實際接聽電話之人，竟能知悉被告與證人己○○
      通話內容，實與常情有違，是證人丁○○之證詞既有前揭諸多瑕疵，自難據此
      認定證人己○○確曾授權被告使用其名義參與互助會及簽發本票。
（三）辯護意旨雖以證人己○○如證稱其曾授權被告使用其名義簽發本票，則其將需
      承擔票據責任，因認證人己○○與本案有利害關係，其證詞有偏頗之虞云云。
      惟證人己○○前因本案被告以己○○名義簽發之本票之事，向持票人甲○○提
      出確認本票債權不存在之訴，並經本院臺南簡易庭以九十一年南簡字第二一三
      六號承辦，嗣於九十二年一月三日雙方達成和解，持票人甲○○當庭將以證人
      己○○名義簽發之本票歸還予證人己○○等情，業經本院調閱九十一年南簡字
      第二一三六號全案卷宗屬實。是證人己○○於本院九十三年六月二十九日審理
      時，其已取回被告以其名義簽發之本票，自無需擔憂持票人持票向其追索票據
      責任。且被告與證人己○○具有三等姻親之親屬關係，兩人親誼非淺，證人己○○當無於無懼承擔票據責任之情形下，設詞誣陷具有親誼之被告之必要。辯
      護意旨指摘證人己○○之證詞有偏頗之虞云云，尚無可採。
（四）綜上所述，堪認被告於未獲證人己○○之授權，即行以證人己○○名義參與互
      助會及簽發本票。是被告虛設人頭會員，藉以詐騙其召集互助會其他會員，且
      未經名義人之授權，即逕自以其名義簽發標單、未具發票日之本票等私文書，
      及本票，其詐欺取財、偽造有價證券、行使偽造私文書等犯行均已臻明確，堪
      以認定，應依法論科。
二、按會首於互助會開標時，偽造冒用名義人之署押於標單之上，並持以競標，依我
    國民間互助會之習慣，足認其標單上之文字即表明出標人欲標取會款之意思表示
    ，依刑法第二百二十條之規定，該標單應以私文書論。又發票年、月、日為本票
    應記載之事項，為票據法第一百二十條第一項第六款所明定，而欠缺票據法所規
    定票據上應記載事項之一者，除票據法別有規定外，其票據為無效，復於同法第
    十一條第一項著有明文。發票年、月、日為支票應行記載事項之一，欠缺發票年
    、月、日之本票屬無效票據，不具有價證券之性質，祇能視為私文書。最高法院
    九十一年台上字第六八五三號著有判決可資參照。故核被告所為係犯刑法第二百
    十六條、第二百十條之行使偽造私文書罪、第二百零一條第一項之偽造有價證券
    罪、刑法第三百三十九條第一項之詐欺取財罪。被告偽造署押、印文之部分行為
    ，應為偽造私文書、偽造有價證券之全部行為所吸收；偽造私文書之低度行為應
    為行使偽造私文書之高度行為所吸收；行使偽造有價證券之低度行為，應為偽造
    有價證券之高度行為所吸收，均不另論罪。被告先後二次詐欺取財犯行，時間緊
    接，方法相同，觸犯構成要件相同之罪名，顯係基於概括犯意為之，應依刑法第
    五十六條之規定僅論以一罪，並依法加重其刑。又被告於以證人己○○名義得標
    之際，依互助會規則簽發以證人己○○為發票人之本票九張（其中二張未書明發
    票日期），係以一犯意接續為之，應僅論以一行為。惟被告此一行為觸犯偽造有
    價證券及偽造私文書二罪名，為想像競合犯，應依刑法第五十五條前段，從一重
    之偽造有價證券罪處斷。被告所犯前開行使偽造私文書罪、偽造有價證券罪、詐
    欺取財罪三罪間，具有方法結果之牽連關係，應從一重之偽造有價證券罪處斷。
    另被告虛以證人己○○名義參與互助會，藉以詐取首會會款部分犯行雖未據公訴
    意旨論及，惟此部分與被告以證人己○○名義得標之詐欺取財部分犯行，為連續
    犯，具有裁判上一罪關係等情，已如前述，此部分應為起訴效力所及，本院自得
    併予審酌。附此敘明。另被告係因互助會規章需簽發以得標者為發票人之本票，
    始行偽造以「己○○」為發票人之本票之犯罪動機，且其偽造之本票雖經其交予
    互助會會員甲○○等人行使，惟持票人甲○○於本院九十一年南簡字第二一三六
    號案件審理中，業已將本案本票均交還予證人己○○，已如前述，是被告偽造有
    價證券之犯行，影響金融秩序尚輕，且應無續行影響之虞。與偽造有價證券罪法
    定刑為三年以上有期徒刑相較以觀，顯有法重情輕之憾，本院審酌前述犯罪動機
    、犯罪影響之程度等情事，認宣告法定最低之刑，猶嫌過重，應依刑法第五十九
    條之規定酌減其刑。另依被告於本院行準備程序中所述，其於以證人己○○名義
    得標之際，原應簽發以己○○為發票人共二十五張，然因與會員戊○○協商結果
    ，僅開立十七張以己○○為發票人名義之本票十七張，另由會員戊○○簽發以其
    名義之本票八張代替等語（參見本院九十三年三月三日準備程序筆錄），惟被告
    始終未能提出證人戊○○之詳細年籍資料以供本院傳喚，無從查證被告此部分供
    述與事實是否相符。然被告簽發以己○○為發票人之本票所涉之偽造有價證券、
    私文書部分犯行，僅有如附表所示九張本票（含內含二張未記載發票日期）影本
    在卷可稽，其餘本票均未據扣案。是被告就未扣案之偽造本票十六張（或八張）
    部分犯行，除被告供述外，並無他證相佐。參諸刑事訴訟法第一百五十六條第二
    項不得以被告自白作為有罪判決之唯一證據，仍應調查其他必要之證據，以察其
    是否與事實相符之規定，應以被告此部分犯行，除被告供述外，因無他證相佐，
    故認其此部份罪嫌尚有不足，附此敘明。爰審酌被告犯罪之動機、手段、所得、
    與證人己○○間具有親屬關係、犯罪後否認犯行之態度等一切情狀，量處如主文
    所示之刑。又查被告前未曾受有期徒刑以上刑之宣告，有卷附臺灣高等法院被告
    全國前案紀錄表一紙在卷可憑。惟被告於偵審中始終否認犯行，甚而於本院審理
    時陳稱係證人己○○害伊云云（參見本院九十三年六月二十九日審判筆錄），足
    見其並無認錯悔過之意，難期其經此起訴審判程序後，知所警惕，而無再犯之虞
    ，本院認尚無另行宣告緩刑之餘地，附此敘明。扣案附表編號一至七號所示本票
    均為被告所偽造，已如前述，應依刑法第二百零五條之規定沒收之。扣案附表二
    編號八、九所示本票上之「己○○」署押及印文各二枚，均為被告所偽造，應依
    刑法第二百十九條之規定沒收之。另附表編號一至七號所示本票上，被告所偽造
    之己○○署押及印文各七枚，因各該本票業已宣告沒收，爰不另為沒收之諭知。
    又被告偽造「己○○」署押進而製作以「己○○」為名義人之標單一紙（內蓋偽
    造之己○○署押一枚，已經被告丟棄等情，業據被告於本院調查時陳稱在卷（參
    見本院九十三年三月三日準備程序筆錄），本院審酌該標單該標單雖為被告所有
    且供其犯罪所用之物，然屬易於損毀之紙質，且未據扣案應認已滅失，為免日後
    執行困難，爰不另為沒收之宣告，附此敘明。
據上論斷，應依刑事訴訟法第二百九十九條第一項前段，刑法第二百十六條、第二百
十條、第二百零一條第一項、第三百三十九條第一項、第二百二十條、第五十五條、
第五十九條、第二百零五條、第二百十九條，罰金罰鍰提高標準條例第一條前段，判
決如主文。
本案經檢察官乙○○到庭執行職務
中      華      民      國    九十三    年      七      月    十三    日
                      臺灣臺南地方法院刑事第四庭
                                        審判長法  官  蘇清水
                                              法  官  林欣玲
                                              法  官  卓穎毓
右正本證明與原本無異。
如不服本判決，應於判決送達後十日內，向本院提出上訴狀（應附繕本）。
                                              書記官  秦建華
中      華      民      國    九十三    年      七      月    十四    日
附錄法條：
中華民國刑法第二百零一條
意圖供行使之用，而偽造、變造公債票、公司股票或其他有價證券者，處三年以上十
年以下有期徒刑，得併科三千元以下罰金。
行使偽造、變造之公債票、公司股票或其他有價證券，或意圖供行使之用，而收集或
交付於人者，處一年以上七年以下有期徒刑，得併科三千元以下罰金。
附表：
┌──┬──────────┬───┬───────────┬────┐
│編號│發票日（同到期日）  │金  額│票  據  號  碼        │發 票 人│
├──┼──────────┼───┼───────────┼────┤
│一  │八十九年八月二十五日│三萬元│六六０四七九號        │己○○  │
├──┼──────────┼───┼───────────┼────┤
│二  │同右                │同右  │六六０四八０號        │同右    │
├──┼──────────┼───┼───────────┼────┤
│三  │同右                │同右  │六六０四八一號        │同右    │
├──┼──────────┼───┼───────────┼────┤
│四  │同右                │同右  │六六０四八二號        │同右    │
├──┼──────────┼───┼───────────┼────┤
│五  │同右                │同右  │六六０四八三號        │同右    │
├──┼──────────┼───┼───────────┼────┤
│六  │同右                │同右  │六六０四八五號        │同右    │
├──┼──────────┼───┼───────────┼────┤
│七  │同右                │同右  │六六０四八六號        │同右    │
├──┼──────────┼───┼───────────┼────┤
│八  │無                  │同右  │六六０四八七號        │同右    │
├──┼──────────┼───┼───────────┼────┤
│九  │無                  │同右  │六六０四八八號        │同右    │
└──┴──────────┴───┴───────────┴────┘
